臺灣臺中地方法院民事裁定
109年度司字第93號
受  罰  人
即  相對人  德昌食品股份有限公司

法定代理人  楊育偉  
上列受罰人即相對人因與聲請人楊華誌間聲請選派檢查人事件，
對於檢查人之檢查有規避、妨礙及拒絕行為，本院裁定如下：
    主    文
受罰人德昌食品股份有限公司處罰鍰新臺幣肆萬元。
    理    由
一、本院前於民國110年5月19日以109年度司字第93號裁定選派
    莊家豪會計師為受罰人之檢查人，檢查受罰人就「德金豐綻
    」合建分售案之交易文件、紀錄及相關業務帳目狀況，受罰
    人不服提起抗告，經本院於110年8月3日以110年度抗字第17
    5號裁定駁回抗告，受罰人不服提起再抗告，經臺灣高等法
    院臺中分院於110年11月5日以110年度非抗字第404號裁定駁
    回再抗告而告確定，有該等裁定附卷可憑，並經本院依職權
    調閱該等卷宗核閱無訛，合先敘明。
二、檢查人於111年3月15日來函表示，為執行檢查人職務，業經
    多次以書函通知或電話聯繫受罰人，請求受罰人提供應受檢
    查之所需相關文件資料，然受罰人多以拒絕回覆方式規避，
    或是以檢查人收取費用過高，或要求文件資料不屬於檢查範
    圍方式推託，迄今未提供任何文件資料予檢查人，致檢查工
    作無法進行，顯有規避、妨礙或拒絕檢查之情形，爰請法院
    依公司法第245條第3項規定予以裁罰等語。
三、按繼續六個月以上，持有已發行股份總數百分之一以上之股
    東，得檢附理由、事證及說明其必要性，聲請法院選派檢查
    人，於必要範圍內，檢查公司業務帳目、財產情形、特定事
    項、特定交易文件及紀錄；對於檢查人之檢查有規避、妨礙
    或拒絕行為者，或監察人不遵法院命令召集股東會者，處新
    臺幣（下同）2萬元以上10萬元以下罰鍰。再次規避、妨礙
    、拒絕或不遵法院命令召集股東會者，並按次處罰，公司法
    第245條第1項、第3項分別定有明文。又依公司法第245條第
    1至3項規定，檢查人既由法院選派，而檢查人於完成檢查後
    ，亦應向法院提出檢查報告，則對於檢查有妨礙、拒絕或規
    避行為者，亦應由法院裁罰，權責始能相符（最高法院95年
    度台抗字第227號裁定參照）。
四、經查：
　㈠檢查人就其所述，業據提出110年11月30日鴻會字第11011300
    01號、110年12月28日鴻會字第1101228001號、111年1月25
    日鴻會字第1110125001號、111年2月18日鴻會字第11102180
    01號等函文、寄送此等函文之郵局掛號執據、及受罰人110
    年12月15日德昌食品字第1101215001號、111年1月26日德昌
    食品字第1110126001號、111年3月17日德昌食品字第111031
    7001號等回覆函文為證，堪信檢查人已向受罰人提出提供執
    行檢查職務所需文件資料之請求。觀之檢查人請求受罰人提
    供之文件資料，分別為⒈「德金豐綻」合建分售案契約、⒉委
    由德金營造股份有限公司之承建工程案契約、⒊委由德金建
    設股份有限公司之管理廣告及執行服務案契約、⒋「德金豐
    綻」讓渡於德金營造股份有限公司之契約、⒌與前述第1項至
    第4項相關交易之公司決策過程評估文件、董事會議事錄及
    股東會議事錄、⒍與前述第1項至第4項相關交易之公司會計
    帳務紀錄及憑證、⒎與前述第1項至第4項相關交易之資金流
    向、銀行往來紀錄（對帳單、存摺等）、⒏其他所須資料將
    於檢查工作執行時依發現情形提出之，核尚未逾越本院原裁
    定所准許之檢查範圍。受罰人雖以檢查人應具體敘明上開待
    檢查文件資料與「德金豐綻」合建分售案之關聯性而拒卻提
    供，惟107年7月6日修正公司法第245條第1項規定，其修法
    意旨係為強化公司治理、投資人保護機制及提高股東蒐集不
    法證據與關係人交易利益輸送蒐證之能力，爰修正上開條文
    以擴大檢查人檢查客體之範圍及於公司內部特定文件，可認
    本條項修法係為擴大檢查人得檢查之範圍，並未限縮原有檢
    查人檢查公司業務帳目及財產情形等內容。又此次修法為避
    免檢查浮濫，亦修正股東聲請選派檢查人時，應檢附理由、
    事證及說明必要性，故於選任檢查人時，法院應就選任檢查
    人有無理由、檢查範圍之必要性等要件予以審酌，認定有檢
    查之必要而選任檢查人，至後續如何進行檢查，則應由檢查
    人本諸專業之確信，依實際檢查情形之必要性，在法院之監
    督下，自行裁量為之。即檢查人在客觀上，依其專業認為在
    合理而有必要之範圍內，自得就公司業務帳目及財產情形執
    行檢查，並請求交付相關文件資料，而非檢查人就請求交付
    之相關文件資料於檢查前需檢附理由、事證及說明其必要性
    ，受罰人以前開理由拒卻提供檢查人請求之相關文件資料，
    實與法條意旨未符，難認有據。
　㈡至受罰人曾函覆檢查人，以檢查人提出執行檢查職務之服務
    費用報價逾越合理範圍甚多，造成受罰人及其股東權益額外
    之重大負擔，請檢查人依會計師職業倫理規範及參考會計師
    公會、同業執行相類似案件收費標準，提供合理之報價乙節
    ，則按檢查人之報酬，由公司負擔；其金額由法院徵詢董事
    及監察人意見後酌定之，非訟事件法第174條定有明文，是
    檢查人報酬核定乃法院職權，與一般私人間委任會計師之情
    況不同，並不需由受檢查公司與會計師事先約定報酬，且法
    院依職權核定報酬時亦需視實際檢查內容繁簡，並徵詢董事
    及監察人意見後定之，並非任由檢查人索求報酬，故應不致
    產生受罰人所指稱之爭議，從而，受罰人不得以此主張拒卻
    檢查人進行檢查業務。另檢查人與受檢查公司間之法律關係
    ，與委任他人處理事務之委任契約性質類似，故有關民法委
    任之規定，於檢查人選派性質不相抵觸之範圍內，可類推適
    用。依民法第548條第1項、第545條之規定，檢查人之報酬
    ，原則上採行後付主義，例外如檢查事務繁雜，得由檢查人
    聲請法院預付部分報酬。因此，檢查人如要求先支付部分報
    酬，自應向受檢查公司請求，倘受檢查公司與檢查人間無法
    取得協議，則應由受檢查公司或檢查人向法院聲請酌定之，
    附此指明。
五、綜上，受罰人上開拒絕配合檢查之理由，難謂正當，受罰人
    既有容忍檢查之義務，卻至今未提出檢查人命其提出檢查所
    需之文件資料，足認受罰人確有規避、妨礙檢查人檢查之行
    為，本院審酌受罰人拒絕配合之情節、檢查人無法遂行檢查
    及少數股東權遭妨礙之狀況，處以如主文所示之罰鍰，以示
    懲儆。另本院為此裁定後，檢查人再行通知受罰人配合檢查
    時，受罰人若再有規避、妨礙或拒絕檢查之行為，本院對嗣
    後發生之妨礙行為，自仍得再為處罰，附此敘明。
六、依公司法第245條第3項規定，裁定如主文。
中　　華　　民　　國　　111 　年　　4 　　月　　11　　日
                  民事第二庭    法  官　吳怡嫺
以上正本係照原本作成。
如不服本裁定應於送達後10日內向本院提出抗告狀，並繳納抗告
費新臺幣1000元。
中　　華　　民　　國　　111 　年　　4 　　月　　11　　日
                                書記官　林佩倫